【裁判字號】    91,上更(一),183
【裁判日期】    920318
【裁判案由】    履行契約
【裁判全文】
臺灣高等法院民事判決  九十一年度上更(一)字第一八三號
    上  訴  人
    即反訴原告  甲○○
    訴訟代理人  沈永宏律師
    被 上訴 人
    即反訴被告  詹日信 (即祭祀公業詹文仲、詹文傍管理人)
    訴訟代理人  陳正磊律師
右當事人間請求履行契約事件，上訴人對於中華民國八十九年二月三日臺灣臺北地方
法院八十八年重訴字第二五七四號第一審判決提起上訴，經最高法院第一次發回更審
，上訴人並提起反訴，本院判決如左：
    主      文
上訴駁回。
第二審及發回前第三審本訴訴訟費用由上訴人負擔。
反訴原告之訴及假執行之聲請均駁回。
反訴訴訟費用由反訴原告負擔。
    事      實
甲、上訴人即反訴原告方面：
一、聲明：
    上訴聲明：
  (一)請求判令廢棄原判決不利上訴人之部分，就廢棄部分，請求判令駁回被上訴人在
    第一審之訴及假執行之聲請。
  (二)歷審訴訟費用由被上訴人負擔。
  (三)如受不利判決，請准供擔保，宣告免為假執行。
    反訴聲明：
  (一)請求判令反訴被告應給付反訴原告新臺幣貳佰萬元及自本訴狀送達反訴被告之翌
    日起至反訴被告清償之日止按年息百分之五計付之利息。
  (二)訴訟費用由反訴被告負擔。
  (三)關於本案判決，請准供擔保，宣告假執行。
二、陳述：
  (一)七十三年間案外人陳寶鳳與被上訴人詹氏祭祀公業共同提供台北市○○段一七二
    之一地號、一七三地號、一七四地號及第一七五之二地號等土地與訴外人羅律煌
    合建房屋，旋由上訴人受讓羅律煌合建權利義務。依合建契約，地主取得Ａ、Ｂ
    兩棟，建商分得Ｃ、Ｄ、Ｅ三棟房屋，由於採整棟立體分配，因此任一方分得面
    積如有出入者，雙方同意均按照建商銷售市價九折，即以每坪新台幣（以下同）
    七萬二仟元，互相找補。系爭合建乃本造為對造完成興建房屋之工作，而對造則
    以移轉部分土地與本造作為給付承攬報酬之方法，系爭合建契約本質屬承攬關係
    。找補約定則係方就合建分得不足額求償之預為約定，應類推適用民法有關承
    攬關係求償之規定一年短期時效。系爭不足三十九點二坪建物自始存在於分得之
    Ｃ、Ｄ、Ｅ三棟總樓板面積中，本造為原始取得所有權，當然不可能有所謂本造
    向對造價購系爭三九點二坪云云，至於基地之找補，亦不過為承攬報酬給付之退
    款約定。縱依對造主張，系爭找補請求權自七十六年間取得使用執照之日起算，
    其遲至八十八年間始提起本訴，亦已罹於時效。
  (二)民國七十六年十一月間本造申辦建物第一次總登記，對造故意違約向台北市建成
    地政事務所聲明異議，致登記機關依當時施行之土地登記規則第四十七條、第四
    十九條第一項第三款規定，以案件涉及私權爭執者，應駁回其申請，至系爭建物
    於八十年一月十五日始完成登記，前後共遲延三年二個月，係對造故意違約，致
    本造損失應於完成保存登記後始能收取之價款五千六百二十八萬五千二百八十元
    之利息，按年利率百分之十計算，共計一千七百八十二萬三千六百七十二元。依
    合建契約，對造應全力配合本造領取相關證照，以憑辦妥產權登記之作為義務，
    對造絕不得藉詞推諉、拖延，且不得要求任何費用之不作為義務，況其先後積欠
    本造借款四百九十一萬四千二百九十一元，儘可主張抵銷，竟違反誠信原則聲明
    異議，損害本造無法收取全部出售房屋九成之價款，致損失前開利息外，依合建
    契約第十六條第二項約定，被上訴人違約應將保證金三百七十萬三千二百十四元
    加倍償還外，並需賠償本造已施工之工程費用四千零五十一萬八千元，合計懲罰
    性違約金四千七百九十四萬四千四百二十八元。法院應依民事訴訟法第二百二十
    二條第二項規定，酌定損害金額。被上訴人違約債務不履行及違反誠信原則之前
    開損害，上訴人自得主張抵銷該三十九點二坪價金外，並先就其餘損害賠償請求
    權，提起反訴，請求對造賠償二百萬元及法定之遲延利息，並保留其餘請求權等
    語。
三、證據：提出臺灣高等法院七十七年度上字第一一五六號及八十六年度重上字第一
    七八號民事判決影本各一件、最高法院七十八年度台上字第一三００號及八十八
    年台上字第一七一六號民事判決影本及節本各一件、台北第二十一支郵局第二０
    ０號存證信函影本一件、土地買賣契約書影本一件（以上附於原審卷）；不動產
    買賣契約書影本二件、會議紀錄影本一件、損害計算表一件（以上附於本院上字
    卷）；土地登記規則影本一件、最高法院判決影本一件、計算表一件、判例影本
    一件、起訴狀影本一件、合建契約影本一件、信函影本一件、收據影本一件、會
    議紀錄影本一件、立法意旨影本一件為證。
乙、被上訴人即反訴被告方面：
一、聲明：
  (一)上訴人之上訴及反訴（含假執行聲請）均駁回。
  (二)反訴被告如受不利之判決，願預供現金擔保請免予假執行。
  (三)本訴第二審及發回前第三審及反訴之訴訟費用均由上訴人負擔。
二、陳述：
    (一)被上訴人於民國七十三年三月八日，與訴外人羅律煌、劉湘復訂立合建房屋契
      約書，被上訴人提供自有台北市○○段○○段一七二之一、一七三、一七四等
      地號土地，建商出資合建，合建之房屋被上訴人分得總建物面積百分之四十五
      ，建商分得百分之五十五，以立體方式分屋，被上訴人分得Ａ、Ｂ兩棟，建商
      分得Ｃ、Ｄ、Ｅ三棟，被上訴人分得面積如有不足，約定按建商銷售價九折補
      貼。七十四年八月二十七日建商羅律煌、劉湘復將合建契約讓渡予上訴人，事
      後得被上訴人同意，建商分得之Ｃ、Ｄ、Ｅ棟起造人名義變更為上訴人及其指
      定人名義。合建房屋於七十六年三月二十五日完工，五棟總建物面積為一千三
      百五十點零六坪，被上訴人應分得六百零七點五二坪，上訴人應分得七百四十
      二點五三坪。因被上訴人所分得Ａ、Ｂ二棟建物登記面積僅五百六十八點三一
      坪，不足三十九點二坪，上訴人分得Ｃ、Ｄ、Ｅ三棟，經登記建物面積七百八
      十一點七四坪，多分三十九點二坪，依七十六年間房屋完工時之市價每坪八萬
      元，打九折為七萬二千元計算，上訴人依約應補償被上訴人二百八十二萬二千
      四百元，惟上訴人迄未給付，爰依合建契約之約定，請求如數給付及自訴狀送
      達之翌日起加付法定遲延利息。
    (二)本件上訴人應找補三十九點二坪之約定，係屬買賣關係，自七十六年三月二十
      五日起算，至本件原審起訴時，尚未逾十五年時效。
    (三)被上訴人因上訴人辦理保存登記Ｃ、Ｄ、Ｅ棟房屋產權時，並未依約保留三十
      九點二坪與被上訴人，亦未依約找補價金，為債務不履行之侵權行為，被上訴
      人保障該三十九點二坪之權利，向地政事務所聲明異議，為民法第一百四十九
      條之正當防衛行為。合建房屋五棟為一個使用執照、一張竣工圖，均在上訴人
      手中，理應一次登記，但上訴人僅擇Ｃ、Ｄ、Ｅ棟登記，未依約核算方應得
      之面積，依約應找補之價金，且不交屋，又超額出售，侵害地主被上訴人之權
      利，地主以此理由向建成事務所聲明異議，以供參酌，對於該所並無拘束力，
      無不法侵害建商之權利。因五棟之中僅就Ｃ、Ｄ、Ｅ棟辦保存登記，涉及法令
      適用，該地政事務所向上級請示公文往來需要相當時間，其期間為公務作業所
      需，與地主無關。況上訴人所謂遲收價金之侵權行為損害請求權，自七十六年
      十一月十三日地主以存證信函異議時起算，亦已逾十年時效期間，縱有損害，
      請求權亦告消滅，故上訴人抵銷抗辯及反訴請求均無理由等語。
三、證據：提出合建契約書、建造執照、讓渡協議書、起造人變更申請書、房屋計算
    分配計算書、房屋登記面積一覽表、建物登記謄本、案款收據、不動產買賣契約
    書、民事判決等影本（以上附原審卷）；最高法院判決要旨影本、舊土地登記簿
    謄本、上訴人3.出具之切結書、使用執照影本Ａ、Ｂ、Ｃ、Ｄ、Ｅ棟建物謄
    本、被上訴人存證信函影本為證。
四、本院依職權調閱臺灣臺北地方法院七十七年度訴字第一一０一號所有權移轉登記
    事件及八十五年度重訴字第一六０九號請求遷讓房屋事件卷。
    理      由
一、被上訴人起訴主張：被上訴人於民國七十三年三月八日與建商即訴外人羅律煌、
    劉湘復簽立合建房屋契約書，由被上訴人提供所有坐落臺北市○○段○○段一七
    二－一、一七三、一七三－一、一七四地號等四筆土地，上訴人出資合建房屋，
    約定興建七層樓五棟，被上訴人分得總建物面積百分之四十五，建商分得百分之
    五十五，以立體方式分屋，被上訴人分取Ａ、Ｂ兩棟，建商分得Ｃ、Ｄ、Ｅ三棟
    ，被上訴人所分得之面積，若與興建後之房屋坪數有所出入時，按照建商銷售價
    九折互相找補。嗣於七十四年八月二十七日，建商將合建契約讓渡予上訴人，並
    得被上訴人同意。合建房屋於七十六年三月二十五日完工，總建物面積為一千三
    百五十點零六坪（四千四百六十三點四四平方公尺）。被上訴人應分得百分之四
    十五為六百零七點五二坪（二千零八點五五平方公尺），上訴人應分得百分之五
    十五為七百四十二點五三坪（二千五百八十四點三七平方公尺）。但被上訴人分
    得Ａ、Ｂ兩棟經登記建物面積僅五百六十八點三二坪（一千八百七十九點七平方
    公尺），不足三十九點二坪，上訴人分得Ｃ、Ｄ、Ｅ三棟，經登記建物面積為七
    百八十一點七四坪（二千五百八十四點三七平方公尺），多分三十九點二坪，依
    七十六年間房屋完工時售價每坪八萬元，打九折為七萬二千元，上訴人依約應補
    償被上訴人二百八十二萬二千四百元，為此請求上訴人如數給付，並自起訴狀繕
    本送達翌日起加付法定遲延利息之判決（被上訴人原審起訴時，原依情事變更原
    則，請求按現在市價每坪二十萬元打九折計算，應給付九百八十七萬八千四百元
    ，惟超過前開數額部分，業經原審判決駁回，被上訴人就該部分未聲明不服）。
二、上訴人則以：被上訴人應分得建物短少三十九點二坪，所可請求補償款，係屬物
    之瑕疵擔保款，或承攬報酬溢付款，均已罹於消滅時效或除斥期間，不得請求。
    況且民國七十六年間完工後上訴人申辦建物第一次總登記，被上訴人故意違約向
    台北市建成地政事務所聲明異議，延誤三年二個月始完成登記，被上訴人違約，
    造成上訴人高達五千八百八十萬元尾款無法收取，按年息百分之十計算，上訴人
    自七十六年十一月十三日被上訴人聲明異議，迄八十年一月十五日完成總登記期
    間，上訴人受有利息損失一千七百八十二萬三千六百七十二元，應由被上訴人賠
    償外，被上訴人違約，依合約第十六條第二項約定，除應將保證金加倍償還外，
    並須賠償工程費用，被上訴人應賠償懲罰性違約金四千七百九十四萬四千四百二
    十八元。上訴人除主張抵銷前開找補屋價外，並提起反訴，請求被上訴人應給付
    上訴人二百萬元及自反訴狀繕本送達翌日起算之法定遲延利息之判決。
三、本件被上訴人主張之事實，業據其提出合建契約書、建造執照、建商讓渡協議書
    、起造人變更申請書、房屋分配計算書、合建房屋建物登記面積一覽表、建物登
    記謄本為證。上訴人對於被上訴人主張依合建契約第三條第一款及第三款約定應
    找補予被上訴人三十九點二坪房屋之價金二百八十二萬二千四百元之事實，並不
    爭執，惟以前詞抗辯並提起反訴，故本件所應審究者為上訴人之抗辯是否有理由
    ？即(一)被上訴人之找補請求權時效是否消滅或已逾瑕疵擔保除斥期間？(二)被上訴
    人於七十六年十一月十三日向台北市建成地政事務所寄發郵局存證信函是否構成
    侵權行為或違約行為？即上訴人主張侵權行為損害賠償請求權及違約金請求權之
    債權是否存在，如其債權存在，始能抵銷被上訴人之房屋找補價金請求權及反訴
    請求給付。
四、被上訴人之系爭權利是否已罹於時效或除斥期間？
    本件兩造於原審均主張合建契約為互易，準用買賣法律關係，於本院更審中，上
    訴人主張係承攬關係。惟本院審究合建契約內容，實為一種混合之無名契約。就
    地主提供土地，由建商出資興建七層店舖集合住宅，地主應將建商分取之建物基
    地持分移轉登記予建商作為報酬，地主分取之房屋以自己名義為起造人共同申報
    建造執照，就自己分取部分原始取得房屋，固為承攬關係，惟另約定由建商協助
    地主處理基地地上物，墊款由建商俱名向有關機關申購相鄰水利地、畸零地、國
    有地，所有權歸被上訴人之地主（參見合約第一條、第八條），則屬於委任契約
    性質。又約定地主即被上訴人依約定應分得之面積，若與興建後之房屋坪數有所
    出入時，方同意按建商銷售價九折互相找補。若方分取之房屋戶數未能整數
    時，其間之差額，得經方之同意，由取得之一方按協議價格以現金補償對方（
    合約第三條第三款、第十一條）。探求訂約當時之真意，方已預見地主與建商
    約定以立體方式按百分之四十五、百分之五十五分取建物，即被上訴人分取Ａ、
    Ｂ二棟，上訴人分取Ｃ、Ｄ、Ｅ三棟，將來實測後之建物坪數與應分配之比率一
    定有出入，故有房屋坪數差額找補之約定，避免請求移轉及交付該差額坪數之麻
    煩與實際困難（分取之房屋戶數未能整數時），故約定應按建商當時售價九折計
    算價金，由多分得之建商給付少分之地主，實係以該差額坪數之房屋（含基地持
    分）找補請求權為買賣標的，此部分應為一種買賣關係，有關價金請求權時效期
    間，應自上訴人於七十六年三月二十五日領得完工使用執照時開始起算，計至被
    上訴人於八十八年十一月一日提起本訴，尚未逾十五年時效期間。上訴人於原審
    主張依買賣法律關係物之瑕疵擔保，自物交付時起六個月除斥期間及於本次更審
    中主張定作人自瑕疵發見及一年間不行使而消滅拒絕給付，均屬無理由。
五、被上訴人於七十六年十一月十三日以郵局存證信函向台北市建成地政事務所聲明
    異議是否為侵權行為或違約？
    按卷附上訴人所提出之前開郵局存證信函主旨，被上訴人係表示因建商即上訴人
    迄未依約履行交屋之義務，亦未依約核算方應得之面積，據查部分建物已被建
    商超額出售，因恐被上訴人所分得建物，被欺矇辦理產權登記，故請該地政事務
    所暫勿准其辦理，並聲明被上訴人公業原使用印章遺失，嗣後所有產權登記文件
    ，以被上訴人到場持用新印章為憑等語。經查被上訴人主張兩造合建之房屋為共
    同使用一張建造執照及一張使用執照之事實為上訴人所不爭執。依合約上訴人完
    工後應計算被上訴人所分得之房屋面積及交付承攬工作物予定作人即被上訴人之
    義務。被上訴人已於七十五年十一月二十四日將上訴人分得Ｃ、Ｄ、Ｅ三棟房屋
    之基地所有權依約移轉登記予上訴人，此有被上證(二)土地登記簿謄本可稽。但上
    訴人僅就Ｃ、Ｄ、Ｅ棟房屋聲請建物保存登記，且未依約核算方應得之面積，
    依約找補差額坪數之價金，且不交屋，並未同時辦理Ａ、Ｂ棟建物保存登記，Ａ
    棟於八十年七月三十日、Ｂ棟於八十七年十一月十三日始辦妥所有權保存登記之
    事實，亦據其提出建物登記簿謄本為證（被上證五至九）。又被上訴人主張上訴
    人將房屋超額出售，未將Ａ、Ｂ棟全部交付地主之事實，亦有本院調閱臺北地方
    法院八十五年重訴字第一六０九號請求遷讓房屋事件案卷可稽，該案件雖尚在本
    院更審中（本院八十八年重上更(一)字第一三二號），但Ｂ棟中之五戶房屋經建商
    交付他人占有之事實，則堪認定。從而，被上訴人為保全債權，向地政事務所聲
    明異議，僅對上訴人就Ｃ、Ｄ、Ｅ三棟房屋單獨聲請登記表示不同意見，至於聲
    請登記是否合法，仍須由受理機關依職權審查認定，該存證信函並非法院之假處
    分，無拘束力可言，僅係促請地政機關注意保護被上訴人之權利，以免受損害，
    核與不法行為有別。況被上訴人已將土地持分所有權移轉登記予上訴人或其指定
    人名義，依誠信原則，上訴人於建物完工後亦應交付被上訴人，始為公允。被上
    訴人為保全其權利，所為聲明異議，自無違約可言。上訴人所主張各節及所提出
    之證據，均不足以證明被上訴人寄發該郵局存證信函為不法或違約行為，自無侵
    權行為損害賠償債權請求權或違約金債權請求權存在。上訴人主張以上開債權抵
    銷被上訴人之房屋差額坪數價金二百八十二萬二千四百元為無理由，原法院審理
    結果，認被上訴人請求上訴人給付二百八十二萬二千四百元及自起訴狀繕本送達
    翌日起加計法定遲延利息為有理由，予以准許，併依兩造聲請分別酌定相當擔保
    金額為准，免假執行之宣告，核無違誤，上訴人仍執前開抗辯聲明不服，實屬無
    理由，應予駁回。
六、本件上訴人反訴主張被上訴人聲明異議為侵權行為及違約行為，並不能成立，其
    理由如前述。從而，上訴人提起反訴，請求被上訴人給付二百萬元及法定利率計
    算之利息，亦應認為無理由，不予准許，併其假執行之聲請均予駁回。
七、據上論結，本件上訴及反訴均為無理由，依民事訴訟法第四百四十九條第一項、
    第七十八條判決如主文。
中      華      民      國    九十二    年      三      月      十八    日
                              臺灣高等法院民事第一庭
                                  審判長法  官  尤  豐  彥
                                        法  官  湯  美  玉
                                        法  官  陳  金  圍
右正本係照原本作成。
如不服本判決，應於收受送達後二十日內向本院提出上訴書狀，其未表明上訴理由者
，應於提出上訴後二十日內向本院補提理由書狀（均須按他造當事人之人數附繕本）
上訴時應提出委任律師或具有律師資格之人之委任狀；委任有律師資格者，另應附具
律師資格證書及釋明委任人與受任人有民事訴訟法第四百六十六條之一第一項但書或
第二項（詳附註）所定關係之釋明文書影本。
中      華      民      國    九十二    年      三      月    二十一    日
                                        書記官  鄭  麗  兒
附註：
民事訴訟法第四百六十六條之一（第一項、第二項）：
對於第二審判決上訴，上訴人應委任律師為訴訟代理人。但上訴人或其他法定代理人
具有律師資格者，不在此限。
上訴人之配偶、三親等內之血親、二親等內之姻親，或上訴人為法人、中央或地方機
關時，其所屬專任人員具有律師資格並經法院認為適當者，亦得為第三審訴訟代理人
。


司法院資訊處製作；財團法人民間司法改革基金會備份。
